ACORDAO-COMPLETO-2545349

ACÓRDÃO 1837/2022 ATA 31/2022 - PLENÁRIO

VISTOS, relatados e discutidos estes autos de solicitação de indicação dos parâmetros a serem utilizados na apuração do valor do dano a ser ressarcido para fins de celebração de acordo de não persecução civil, formulada pela Procuradoria da República em Porto Velho/RO, em cumprimento ao disposto no art. 17-B, § 3º da Lei 8.429/1992.
ACORDAM os ministros do Tribunal de Contas da União, reunidos em sessão do Plenário, ante as razões expostas pelo relator, em:
9.1. conhecer da solicitação de manifestação do Tribunal para fins do disposto no art. 17-B, § 3º, da Lei 8.429/1992, formulada pelo Ministério Público Federal;
9.2. encaminhar cópia da instrução da Secretaria de Controle Externo da Administração do Estado, juntamente com o demonstrativo de débito (peças 2 e 4) , à Procuradoria da República em Porto Velho/RO, fazendo-se referência ao inquérito civil 1.36.000.000940/2017-47;
9.3.  arquivar os autos.

Solicitação de informação acerca dos parâmetros para apuração do valor do dano a ser ressarcido ao erário no âmbito de Acordo de Não Persecução Cível (ANPC).

não há.

3. Interessados/Responsáveis: não há.

13.1. Ministros presentes: Bruno Dantas (na Presidência), Walton Alencar Rodrigues (Relator), Augusto Nardes, Aroldo Cedraz, Vital do Rêgo e Antonio Anastasia.
13.2. Ministro-Substituto convocado: Augusto Sherman Cavalcanti.
13.3. Ministros-Substitutos presentes: Marcos Bemquerer Costa, André Luís de Carvalho e Weder de Oliveira.

WALTON ALENCAR RODRIGUES

Adoto, como relatório, a instrução constante da peça 5, transcrita a seguir:
"Trata-se de solicitação formulada pelo Procurador da República em  Porto Velho/RO, Renan Paes Felix, por intermédio do Ofício 327/2022/4OF/GAB/PRRO, de 25/2/2022 (peça 1) , por meio do qual encaminha cópia do Inquérito Civil 1.31.000.000940/2017-47 e solicita ao tribunal indicar os parâmetros para apuração do valor do dano a ser ressarcido ao erário, do Acordo de Não Persecução Cível (ANPC) a ser proposto a Marcelo Júnior Teixeira Maia e Talita Ramos Alencar, nos termos do art. 3º do art. 17-B da Lei 8.429/2021, em decorrência do então presidente do CREA/TO, Marcelo Costa Maia, e o então presidente do CREA/RO, Nélio Alzenir Afonso Alencar, de maio/2017 a Julho/2017, terem ajustado nomeações recíprocas de seus filhos, Marcelo Júnior Teixeira Maia e Talita Ramos Alencar, para exercerem cargos em comissão nos conselhos que presidiam, em prática de nepotismo cruzado.
§ 3º Para fins de apuração do valor do dano a ser ressarcido, deverá ser realizada a oitiva do Tribunal de Contas competente, que se manifestará, com indicação dos parâmetros utilizados, no prazo de 90 (noventa) dias. [Lei 8.429/2021]
Assim, no IC 1.36.000.000940/2017-47, o MPF/TO está oferecendo aos responsáveis Acordo de Não Persecução Cível (ANPC) , nos seguintes termos (p. 458-464) :
1.1 Para ajustar sua conduta aos termos da lei, e evitar a proveniência de futura condenação transitada em julgado em razão da prática de atos de improbidade administrativa, os COMPROMISSÁRIOS assumem as seguintes OBRIGAÇÕES: 
1.2.1. Reparar o dano ocasionado ao erário, mediante a devolução integral dos valores, da seguinte forma: 1.2.1.1 A COMPROMISSÁRIA TALITA RAMOS ALENCAR a quantia de R$ 6.028,81 (seis mil e vinte e oito reais) percebidos indevidamente pela compromissária, entre junho/2017 e julho/2017, que, após correção pelo IPCA-E, alcança o valor final de R$ 9.374,18 (nove mil, trezentos e setenta e quatro reais e dezoito centavos) ; 
1.2.1.2 O COMPROMISSÁRIO MARCELO JUNIOR TEIXEIRA MAIA a quantia de R$ 13.350,45 (treze mil, trezentos e cinquenta reais e quarenta e cinco centavos) percebidos indevidamente pelo compromissário, entre junho/2017 e agosto/2017, que, após correção pelo IPCA-E, alcança o valor final de R$ 20.713,48 (vinte mil, setecentos e treze reais e quarenta e oito centavos) . 
1.2.1.1. O pagamento da reparação do dano será implementado em 10 (dez) parcelas mensais; 
1.2.2. Realizar o pagamento, solidariamente por TODOS os compromissários, de multa civil equivalente a 5 (cinco) vezes o valor total dos valores percebidos pelos agentes à época em que cessaram as condutas ímprobas (R$ 19.379,26) , totalizando a quantia de R$ 119.790,00 (cento e dezenove mil, setecentos e noventa reais) , devidamente corrigido pelo IPCA-E; 
1.2.2.1. O pagamento da multa será implementado em 30 (trinta) parcelas mensais, no valor de R$ 3.993 (três mil novecentos e noventa e três reais) ;
1.3. O adimplemento das parcelas objeto dos itens 1.2.1.1 e 1.2.2.1 dar-se-á no dia 5 (cinco) de cada mês;
1.3.1. Os valores referentes à reparação do dano serão destinados ao Conselho Regional de Engenharia de Rondônia (CREA/RO) e Conselho Regional de Engenharia do Tocantins (CREA/TO) , recolhidos por meio de GRU a serem expedidas pelos órgãos; (peça 458-464) 
1.3.1. Os valores referentes à reparação do dano serão destinados ao Conselho Regional de Engenharia de Rondônia (CREA/RO) e Conselho Regional de Engenharia do Tocantis (CREA/TO) , recolhidos por meio de GRU a serem expedidas pelos órgãos; 1.3.2. Os valores referentes à multa civil serão destinados a ___ª Vara da Seção Judiciária do Estado de Rondônia, mediante depósito em conta específica.
Primeiramente, registra-se que no TCU ainda não há normativos regulamentando a incumbência prevista no art. 17-B, § 3º, da Lei 8.429/1992, estando em andamento projeto de resolução no TC 000.216/2022-4 (administrativo) . Não obstante a ausência de regulamentação interna quanto à matéria, nos termos do art. 59, inc. III, e art. 67 da Resolução TCU 259/2014 e em obediência ao art. 17-B, § 3º, da Lei 8.429/1992, o tribunal deve fornecer as informações solicitadas a fim de subsidiar o inquérito em questão.
Salienta-se que competência para apreciar/atender esta solicitação é da Presidência desta Corte, uma vez que se trata de assunto não examinado em processos autuados no TCU, nos termos do art. 65, inc. I, da Resolução-TCU 259/2014, competência subdelegada aos secretários de Controle Externo, considerando a Portaria-Segecex 01/2021, de 5/1/2021. Nesta Secretaria de Controle Externo da Administração do Estado (SecexAdministração) , essa competência foi subdelegada aos assessores (Portaria SecexAdmin 1/2021) .
Consoante as informações prestadas, no Inquérito Civil 1.31.000.000940/2017-47, o MPF/TO está oferecendo aos responsáveis Talita Ramos Alencar e Marcelo Júnior Teixeira Maia acordo mediante a devolução integral dos valores recebidos indevidamente entre junho/2017 e julho/2017, os quais importam as quantias de R$ 6.028,81 (R$ 9.374,18, após correção pelo IPCA-E) e R$ 13.350,45 (R$ 20.713,48, após correção pelo IPCA-E) , respectivamente, em dez parcelas mensais, mais multa civil de cinco vezes o total dos valores recebidos indevidamente (R$ 19.379,26 x 5 = 96.896,30 (R$ 119.790,00, após correção pelo IPCA-E) , para pagamento em trinta parcelas de R$ 3.993,00. Os valores deferentes à reparação do dano serão destinados ao CREA/RO e CREA/TO, recolhidos por meio de GRU.
Nos termos do Memorando-Circular 9/2022-Segecex, de 30/6/2022, decorrente da Questão de Ordem 1/2022, deliberada pelo Plenário do TCU em 15/6/2022, registra-se que a matéria não está sendo objeto de apuração em processo específico de controle externo, e que constam dos documentos encaminhados pelo MPF os elementos mínimos necessários para manifestação do tribunal, conforme a seguir resumidos:
Para Talita Ramos Alencar:
Portaria 26/2017-CREA/TO, de 29/5/2017, cria o cargo de Assessoria Parlamentar para ser exercido na Superintendência Administrativa do CREA/TO em Brasília/DF (p. 31) 
Portaria 34/2017-CREA/TO, de 5/6/2017, nomeação de Talita Ramos Alencar para o cargo em comissão de Assessora Parlamentar do CREA/TO, função a ser exercida em Brasília/DF, a partir de 1/65150,0/2017, com salário mensal de R$ 5.500,00 (p. 30) 
Aviso prévio e termos de rescisão: rescisão a partir de 3/7/2017 (p. 398-401) 
Total recebido (salário junho/2017 + rescisão) : R$ 6.026,81 (p. 192) 
Para Marcelo Júnior Teixeira Maia:
Portaria 28/2015-CREA/RO, de 19/3/2015, cria, entre outros, o cargo em comissão de Assessor Operacional da Procuradoria Jurídica (p. 35-38) 
Portaria 39/2017-PRES/CREA/RO, contratação 5/5/2017 para o cargo em comissão de Assessor Operacional da Procuradoria Jurídica, lotado na Procuradoria Jurídica subordinado à Superintendência Administrativa do CREA/RO, com salário de R$ 5.150,00 (p. 446) 
Quadro de servidores do CREA/RO: Marcelo Junior Teixeira Maia, Assessor Operacional da Procuradoria Jurídica, admissão 5/5/2017, na sede do CREA/RO, R$ 5.000,00 (p. 32-33) 
Exoneração 17/7/2017 (p. 448) 
Total recebido (salários maio/junho + rescisão) : R$ 13.350,45 (p. 192) 
No que se refere à correção do valor do dano, este tribunal, para fins de atualização de débitos em que haja incidência de juros de mora, a Taxa Selic - Sistema Especial de Liquidação e de Custódia, de acordo com Acórdão 1.603-TCU-Plenário, de 15/6/2011, com nova redação dada pelo Acórdão 1247/2012-TCU-Plenário, de 23/5/2012. A taxa básica utilizada pelo MPF/RO, é o IPCA-E conforme informado. 
Em cálculo realizado por meio do Sistema Débito deste tribunal, o saldo atualizado do débito em questão, para Talita Ramos Alencar, seria de R$ 9.207,94, e para Marcelo Júnior Teixeira Maia, R$ 19.493,23 - sem juros de mora e atualizados até 4/7/2022 (peça 2) , valores próximos aos pretendidos pelo MPF (R$ 9.374,18 e R$ 20.713,48, respectivamente - data da atualização não informada) .
Conforme a jurisprudência do tribunal, o pagamento do débito atualizado, ainda na fase de citação dos responsáveis, opera sua quitação sem a incidência de juros. Todavia, caso não reste caracterizada a boa-fé dos envolvidos - caso da presente situação - ou sejam identificadas outras irregularidades é aplicada a multa do art. 57 ou art. 58 da Lei 8.443/1992. Sendo assim, além da eventual aplicação de juros de mora - na hipótese de pagamento somente no julgamento dos autos - seria aplicada aos responsáveis envolvidos na irregularidade objeto de apuração pelo MPF a multa do art. 57 da Lei 8.443/1992, o que guarda correlação com a multa civil de cinco vezes o total dos débitos apurados, prevista pelo parquet (R$ 119.790,00) .
Do exposto, com base no parágrafo 5 do Memorando-Circular 9/2022-Segecex e na delegação de competência da Portaria-SecexAdministração 1/2021, encaminho os autos ao relator para apreciação, devendo, posteriormente, estes autos serem tramitados para a Seproc para demais providências".

Não atuou.

SOLICITAÇÃO. MPF/TO-PORTO VELHO/RO. INSTRUÇÃO DE INQUÉRITO CIVIL. ACORDO DE NÃO PERSECUÇÃO CIVIL (ANPC). NEPOTISMO CRUZADO. DEMONSTRAÇÃO DOS PARÂMETROS UTILIZADOS PARA APURAÇÃO DO DANO. ART. 17-B DA LEI 8.429/1992. ENVIO AO SOLICITANTE DE DEMONSTRATIVO DOS DÉBITOS A SEREM RESSARCIDOS.

SOLICITAÇÃO (SOLI)

Secretaria de Controle Externo da Administração do Estado (SecexAdmin).

Tratam os autos de expediente encaminhado por Procurador da República em Porto Velho/RO, por meio do qual solicita ao Tribunal indicar os parâmetros para apuração do valor do dano a ser ressarcido ao erário, tendo em vistas celebração de Acordo de Não Persecução Cível (ANPC) .
Verifica-se que a Lei 8.429/1992, Lei de Improbidade Administrativa, com a redação modificada pela Lei 14.230/2021, trouxe nova atribuição aos Tribunais de Contas, na medida em que lhes conferiu a oportunidade de manifestação a respeito do valor do dano a ser ressarcido, consoante se depreende do teor do art. 17-B, § 3º, da referida norma, cujo teor reproduz-se a seguir:
§ 3º Para fins de apuração do valor do dano a ser ressarcido, deverá ser realizada a oitiva do Tribunal de Contas competente, que se manifestará, com indicação dos parâmetros utilizados, no prazo de 90 (noventa) dias.
Consoante as informações prestadas, o MPF/TO está oferecendo aos responsáveis Talita Ramos Alencar e Marcelo Júnior Teixeira Maia acordo mediante a devolução integral dos valores recebidos indevidamente entre junho/2017 e julho/2017, os quais importam as quantias de R$ 6.028,81 (R$ 9.374,18, após correção pelo IPCA-E) e R$ 13.350,45 (R$ 20.713,48, após correção pelo IPCA-E) , respectivamente, em dez parcelas mensais, mais multa civil de cinco vezes o total dos valores recebidos indevidamente (R$ 19.379,26 x 5 = 96.896,30 (R$ 119.790,00, após correção pelo IPCA-E) , para pagamento em trinta parcelas de R$ 3.993,00.
Referido débito decorre de o então presidente do CREA/TO, Marcelo Costa Maia, e o então presidente do CREA/RO, Nélio Alzenir Afonso Alencar, de maio/2017 a julho/2017, terem ajustado nomeações recíprocas de seus filhos, Marcelo Júnior Teixeira Maia e Talita Ramos Alencar, para exercerem cargos em comissão nos conselhos que presidiam, em prática de nepotismo cruzado
Consigna a Unidade Técnica que a matéria não é objeto de apuração em processo de controle externo, e que constam dos documentos encaminhados pelo MPF os elementos mínimos necessários para manifestação do Tribunal.
Em cálculo realizado por meio do Sistema Débito, o saldo atualizado do débito em questão, para Talita Ramos Alencar, seria de R$ 9.207,94, e para Marcelo Júnior Teixeira Maia, R$ 19.493,23 - sem juros de mora e atualizados até 4/7/2022 (peça 2) , valores próximos aos pretendidos pelo MPF (R$ 9.374,18 e R$ 20.713,48, respectivamente) .
O dano em questão é de baixíssima materialidade e sua análise não envolve qualquer controvérsia relevante. 
Todavia, não havendo regulamentação da matéria no âmbito desta Corte e não cabendo manifestação a respeito dos demais aspectos do acordo, entendo adequada solução idêntica à adotada no Acórdão 1371/2022-TCU-Plenário, Relator o Ministro-Substituto Weder de Oliveira.
Ante o exposto, voto por que o Tribunal aprove o acórdão que ora submeto à apreciação deste Colegiado.  
TCU, Sala das Sessões, em 10 de agosto de 2022.
WALTON ALENCAR RODRIGUES 
Relator